【裁判字號】    91,上訴,1394
【裁判日期】    920702
【裁判案由】    殺人未遂
【裁判全文】
臺灣高等法院臺南分院刑事判決      九十一年度上訴字第一三九四號  Ａ
      上  訴  人
      即  被  告  戊  ○  ○
      選任代理人  汪  玉  蓮  律師
右上訴人即被告因殺人未遂案件，不服臺灣嘉義地方法院九十一年度易字第二八二號
中華民國九十一年十一月十一日第一審判決（起訴案號：臺灣嘉義地方法院檢察署九
十年度偵字第七六二四號），提起上訴，本院判決如左：
      主      文
原判決撤銷。
戊○○殺人未遂，處有期徒刑伍年陸月。
      事      實
一、戊○○原為內政部警政署國道公路警察局第四警察隊斗南分隊警員，且已結婚（
    嗣已於民國九十年十一月二十八日離婚），竟不知檢點私行，而與乙○○交往，
    惟二人感情進展不順，戊○○恐乙○○疏遠，曾二度寫信試圖挽回，並警告其他
    追求者，如橫刀奪愛，將予以殺害。於民國（下同）九十年十一月二十一日凌晨
    零時二十分許，戊○○於下班後非執行公務時間抵達嘉義縣阿里山鄉樂野村米洋
    七十七號乙○○與其母甲○○○經營之米洋小吃部，窺見庚○○適在該處，認其
    有意追求乙○○，竟醋勁大發，頓萌殺人之犯意，於庚○○步出小吃部時，戊○○即持乙○○所有置於店前之小尖刀一把，奮力朝庚○○頸部砍殺，再至廚房取
    出乙○○所有之菜刀二把，除朝庚○○眼部擲射一把菜刀，再以上開菜刀接續砍
    殺庚○○之左手、頭臉上嘴唇，庚○○因眼鏡損壞，逃往所駕駛之車內換戴備用
    眼鏡返回，發現戊○○持菜刀抵住乙○○頸部，乃破門而入，戊○○見狀，仍賡
    續前開犯意，在屋內追殺庚○○，砍中其下頷、耳後及身體，造成庚○○右側臉
    頰深部傷口一處約四公分×二公分×二公分、右側眼瞼淺部傷口一處約一公分×
    零點二公分×零點二公分、左側下唇深部傷口約十公分×三公分×三公分、左右
    側頸部深部傷口一處約十二公分×三公分×一點五公分，左側耳後開放性傷口一
    處，三公分×０、五公分×０、一公分，左側之手，掌背面，開放性傷口一處，
    三公分×二公分×０、二公分，左側腰部開放性傷口，五公分×一公分×０、一
    公分之傷害，庚○○不敵，始逃出屋外。戊○○行兇後，隨即轉而攜帶另二把乙○○所有之菜刀強押乙○○駕車外出，剝奪其行動自由，後因車輛撞擊山壁故障
    始作罷，而於同日向警方投案（妨害自由部分未據起訴）。
    庚○○經送醫急救，始倖免於難。
二、案經庚○○訴由嘉義縣警察局竹崎分局報告臺灣嘉義地方法院檢察署檢察官偵查
    起訴。
      理      由
一、訊據上訴人即被告戊○○（下稱被告）固坦認有於右揭時、地持前開刀械揮砍告
    訴人庚○○，然矢口否認有何殺人之犯意，辯稱：剛開始傷害庚○○時，曾要他
    馬上就醫，是因為庚○○打破玻璃門，乙○○尖叫，才引發打鬥云云。
二、惟查：
（一）右揭事實，業據告訴人庚○○指訴詳盡，告訴人警訊、偵查中於警訊、偵查中
原審及本院陳
      述案發經過：
      伊當天晚上送檳榔到乙○○的店裡，結完帳要推鋁門離開，甲○○○、乙○○
      送伊到門口，一打開大約五公分（於偵查中陳稱十公分較寬，而為被告所趁且
      易揮刀傷人較為可採，見偵查卷第九頁）間隙，鋁門就被猛力拉開，伊馬上脖
      子受傷，外面一片漆黑，伊受傷後才知道拉門是一個穿警察制服的人（指被告
      ），伊看不清楚是什麼刀子殺伊，伊猜可能是美工刀之類的（實係割豬腸用小
      尖刀，見警訊卷第十八頁照片最左編號一之刀子），當時伊不覺得痛，要上前
      奪刀，甲○○○等人好像也要上前搶刀子，伊有搶到刀子，刀子掉在地上，伊
      不確定，是否附於警卷相片有「彎勾」的刀子，很可能是，因為這種刀他們都
      放在店外處理牛雜的腸肚，被告的刀子掉下之後，馬上去廚房拿菜刀，左手二
      把，右手一把，並擲射出一把水果刀（實應為菜刀，並非水果刀）傷到伊眼睛
      ，伊鏡片破碎，眼臉也受傷．．．（被告嗣後亦保有二支菜刀使用、二支備用
      ，有被告所陳可稽，見警訊卷第二頁正反面），伊有高度近視（九百度），伊
      要到車上拿伊備用之眼鏡，伊在門邊，被告來不及追出去，伊拿了眼鏡，大約
      三十秒時間，裡面發出不只一個人的慘叫聲，門也被鎖起來，伊就拿門邊的拖
      把把門敲破進入，伊入內時發現乙○○斜跪在地，被告拿刀架在他脖子，甲○○○就在旁邊，好像和被告在對罵，被告看到伊破門而入，馬上放開乙○○，
      朝伊攻擊，伊本來在屋內要拿木杵，但因為太重，拿不動脫手，被告就追著伊
      跑，伊當時把桌面翻轉抵擋被告的攻擊，閃躲過程中伊下巴，腰間都被菜刀殺
      傷，衣服也有多處受損，歷時很短，伊感覺下顎很冷，於是跑到門外，伊回頭
      看時，被告已經押著乙○○要往外走，另外伊行動電話在被告拿刀射伊時，就
      已經壞掉了，伊看到被告押乙○○時，乙○○一直哭，伊向甲○○○說汪媽媽
      伊的下巴掉了（實係刀傷錯覺），．．等情（見警訊卷第四頁背面、偵查卷第
      八頁、第九頁、第十一頁、原審卷第十六頁、第十七頁、本院卷九十一年十二
      月二十四日訊問筆錄第五頁至第七頁），核與目擊證人乙○○、甲○○○於警
      訊、檢察官偵查中、本院調查時所供關於被告如何追殺告訴人之情節大致相符
      （見警訊卷第六頁背面、第七頁、第八頁背面、第九頁、偵查卷第十頁、本院
      九十二年一月七日訊問筆錄第四頁），並有現場、兇刀照片（十二幀）、告訴
      人遭砍破十一處之外套照片及兇刀扣案可憑（警卷第十三至十九頁，偵查卷第
      三頁、第十七頁），而告訴人因被告之砍殺，受有右側臉頰深部傷口一處約四
      公分×二公分×二公分、右側眼瞼淺部傷口一處約一公分×零點二公分×零點
      二公分、左側下唇深部傷口約十公分×三公分×三公分、左右側頸部深部傷口
      一處約十二公分×三公分×一點五公分，左側耳後開放性傷口一處，三公分×
      ０、五公分×０、一公分，左側之手，掌背面，開放性傷口一處，三公分×二
      公分×０、二公分，左側腰部開放性傷口，五公分×一公分×０、一公分之傷
      害，亦有受傷之相片及診斷證明書可稽（警卷第十一頁、偵查卷第十六頁、原
      審卷第四九頁至第五一頁）。顯見被告下手很重，攻擊被害人之頭臉、頸部、
      眼睛等人體重要部位甚明。
（二）按刑法上殺人罪與傷害人致死罪之區別，本視加害人有無殺意為斷，被害人所
      受之傷害程度，固不能據為認定有無殺意之唯一標準，但加害人之下手情形如
      何，於審究犯意方面，仍不失為重要參考資料；殺人與傷害人致死之區別，應
      以有無殺意為斷，其受傷之多寡，及是否為致命部位，有時雖可藉為認定有無
      殺意之心證，究不能據為絕對標準；殺人與傷害致死之區別，即在下手加害時
      有無死亡之預見為斷。至受傷處所是否致命部位，及傷痕之多寡，輕重如何，
      僅足供認定有無殺意之參考，原不能為區別殺人與傷害致人死之絕對標準。最
      高法院二十年非字第一０四號、十八年上字第一三０九號、十九年上字第七一
      八號判例可資參照。是殺人未遂與傷害之區別，應以加害人有無殺意為斷；至
      其殺意有無，雖不以兇器種類及傷痕多少等，為絕對認定標準，但加害人下手
      部位、用力程度，仍非不可藉為判斷有無殺意之心證依據。依前開告訴人受傷
      照片及診斷證明書觀之，被告下手砍殺被害人之頭、頸處均係人體致命部位，
      傷口既深且鉅，其第一刀傷及告訴人頸部後，仍持客觀上足以取人性命之兇刀
      （菜刀）窮追不捨，接續奮力砍殺，告訴人之外套復有十一處破損處（見偵查
      卷第九頁），足見被告當時殺意之堅、下手之猛，其有殺人之犯意甚明，雖被
      告辯稱渠曾囑告訴人就醫云云，證人乙○○亦於偵查中附和其詞（見偵查卷第
      十一頁正面），惟並不能據此而認並無殺意。嗣被告雖終未追殺被害人庚○○
      至奪命結果，亦難謂被告係出於傷害之犯意。況被告自承於案發前曾先後二度
      寫信予證人乙○○，分別記載「這兩天為了妳接電話的事，使我忍受不了，真
      想和妳同赴黃泉，我得不到的，別人休想得到‧‧‧妳現在騙『的』了一時，
      騙不了一世，到時我一定也會知道，我可不會放過你們，我戊○○說過的話一
      定算數。」、「若是我知道誰敢碰你，我一定會殺他。」等語（見偵查卷第十
      四頁反面，原審卷第二六頁正面、第七十頁），足見被告早於九十年十一月十
      八日即有殺害證人乙○○追求者之動機，其於本件案發時因嫉妒而產生殺意，
      應無疑義。
（三）綜上論述，被告上開所辯無非事後脫罪卸責之詞，尚難採信，本件事證已臻明
      確，被告殺人未遂之犯行洵堪認定，應予依法論科。
三、核被告戊○○所為，係犯刑法第二百七十一條第二項、第一項之殺人未遂罪。公
    訴意旨漏未斟酌被告係基於殺人之犯意為之，而認被告係犯同法第二百七十七條
    第一項之普通傷害罪，尚有未洽，惟其基本事實同一，本院自應審理，並變更其
    起訴法條。被告雖有接續多次砍殺告訴人庚○○之動作，然被害法益與被害人皆
    相同，且係利用同一犯罪機會接續為之，為接續犯，僅成立實質上一罪。被告已
    著手於殺人犯罪行為之實施，而未至告訴人死亡之結果，為未遂犯，應依刑法第
    二十六條前段之規定減輕其刑。被告雖稱其係自首云云，第查被告行為後，當日
    凌晨零時二十分許業經民眾向嘉義縣警察局竹崎分局樂野派出所報案，並經有偵
    查權之警員蔡崇瑾到場知悉被告犯罪，此有上開竹崎分局函覆本院檢附該分局所
    屬樂野派出所受理各類案件紀錄表（內有報案時間欄，見該分局九十二年四月二
    十三日嘉竹警三字第０九二００二九二七０號覆本院函）可按，且證人蔡崇瑾亦
    於原審到庭結證屬實（原審卷第三三頁），自無刑法第六十二條前段犯罪未被發
    覺前自首而受裁判減輕其刑規定之適用；再被告自陳渠不記憶報警（自首）之確
    切時間，渠有請同事丁○○代為報案云云；惟經證人丁○○到庭證稱：被告僅說
    他在山上跟人家打架出事，要找主管（丙○○），沒有說他殺人，伊給他主管手
    機號碼等語，所陳尚與殺人之犯行有間，且證人丙○○即被告所屬警察分隊直屬
    長官於原審亦結證稱案發日凌晨零時至一時許被告雖曾以電話向其報告殺人犯行
    ，並請求協助云云，惟確切時間無資料可憑，且未遇見被告等語（原審卷第三四
    、三五頁），於本院雖陳稱被告係當晚十二時三十分左右打電話給伊，說他在山
    上傷到人，．．當時樂野派出所主管也知道發生兇殺案，伊先接到被告之電話，
    樂野派出所再打電話到伊隊上等語，惟凌晨零時二十分許，派出所已接獲報案，
    被告之犯行已為警知悉，證人丙○○之證詞，尚難遽採為有利被告之證明。況證
    人己○○即嘉義縣警察局竹崎分局樂野派出所警員於本院到庭證稱：伊等是於當
    日零時二十分許接獲甲○○○之電話報案，被告殺人，伊等發動山警找他。．．
    ．被告之車子撞到山壁等語，顯然被告已離開現場，再發生撞山之車禍。難認被
    告符合自首之要件，自無從依自首之規定減刑，合併敘明。
四、原審以被告事證已臻明確，因予論罪科刑，固非無見，惟查（一）被告已於事後
    與被害人達成和解賠償被害人即告訴人之損害，有告訴人庚○○於本院審理時之
    供述可據（見本院九十二年六月十八日審判筆錄第三頁，然仍拒不原諒被告之犯
    行），為原審所未及審酌，已有可議；（二）原判決漏未論究被害人尚有左側耳
    後開放性傷口三公分×０、五公分×０、一公分及左側、手及掌背面開放性傷口
    三公分×二公分×０、二公分、左側腰部開放性傷口五公分×一公分×０、一公
    分之傷害均係被告所殺之傷，已如上述，亦有未洽；被告於本院否認犯殺人罪指
    摘原判決不當，雖不足採，惟原判決既有可議，自應由本院將原判決撤銷改判。
    爰併審酌被告並無前科，有本院被告全國前案紀錄表在卷可按，素行尚稱良好，
    惟身為執法公務員，竟無視法律存在，不知潔身自好，僅因感情受挫即持刀殺人
    ，罔顧他人生命法益，事後未能坦白認錯，飾詞辯解，然已於本院審理中與告訴
    人達成和解賠償損害，減輕被害人損失及其他一切情狀，量處如主文第二項所示
    之刑，以資儆懲。扣案之尖刀一把、菜刀四把為證人乙○○所有，外套一件為告
    訴人所有，已據證人乙○○、告訴人指證在卷（警卷第九頁正面，偵查卷第九頁
    正面、第十一頁正面），不符法定沒收要件，自毋庸宣告沒收。
五、至被告戊○○犯本案後偕證人乙○○駕車外出一節，依證人乙○○於原審結證稱
    「一方面害怕他（指被告）的刀子，一方面也怕他會自裁，所以我就和他出去」
    等語（原審卷第十八頁），與證人甲○○○於警訊中證稱「戊○○雙手分持各一
    把菜刀，叫我女兒（指證人乙○○）跟他一起走，我女兒便跟戊○○一起外出」
    等語（警卷第七頁正面），及告訴人庚○○於警訊指稱「我拿掃把打破玻璃進入
    小吃部時，發現戊○○拿菜刀抵著乙○○頸部在地上，然後就押著乙○○往達邦
    方向用步行離開」等語（警卷第五頁正面），足見被告係以手持菜刀強押證人乙○○外出之非法方法剝奪他人行動自由。此部分未據起訴，復與本案無裁判上一
    罪關係，不在本院審判之範圍，附此敘明。
據上論斷，應依刑事訴訟法第三百六十九條第一項前段、第三百六十四條、第二百九
十九條第一項前段、第三百條，刑法第二百七十一條第二項、第一項、第二十六條前
段，判決如主文。
本案經檢察官羅清溪到庭執行職務。
中    華    民    國      九十二      年      七      月        二      日
                                  臺灣高等法院臺南分院刑事第二庭
                                      審判長法官  黃    崑    宗
                                            法官  葉    居    正
                                            法官  莊    俊    華
右正本證明與原本無異。
如不服本判決，應於判決送達後十日內向本院提出上訴狀，其未敘述理由者並應於提
出上訴狀後十日內向本院補提理由書（應附繕本)。
                                      法院書記官  廖    明    娟
中    華    民    國      九十二      年      七      月        八      日
附錄：本案論罪科刑法條
中華民國刑法第二百七十一條
 (普通殺人罪)
殺人者，處死刑、無期徒刑或十年以上有期徒刑。
前項之未遂犯罰之。
預備犯第一項之罪者，處二年以下有期徒刑。


司法院資訊處製作；財團法人民間司法改革基金會備份。
